【裁判字號】    96,上,232
【裁判日期】    970129
【裁判案由】    清償借款
【裁判全文】
臺灣高等法院臺中分院民事判決  96年度上字第232號
上  訴  人  甲○○
訴訟代理人  常照倫律師
複  代理人  莊惠祺律師
被  上訴人  丙○○
上列當事人間清償借款事件，上訴人對於中華民國96年6月27日
臺灣臺中地方法院96年度訴字第1137號第一審判決提起上訴，本
院於97年1月15日言詞辯論終結，判決如下：
    主文
原判決關於命上訴人給付超過新台幣壹佰壹拾柒萬元及自民國96
年3月25日起至清償日止按年息百分之五計算之利息，暨訴訟費
用部分之裁判均廢棄。
上開廢棄部分，被上訴人在第一審之訴駁回。
其餘上訴駁回。
第一、二審訴訟費用由上訴人負擔三分之二，餘由被上訴人負擔
。
    事實及理由
壹、兩造之聲明：
一、上訴人之上訴聲明：求為判決：
（一）原判決廢棄。
（二）前廢棄部分，被上訴人在第一審之訴駁回。
（三）第一、二審訴訟費用均由被上訴人負擔。
二、被上訴人之答辯聲明：
（一）上訴駁回。
（二）訴訟費用由上訴人負擔。
貳、兩造之陳述：
一、被上訴人於原審起訴主張及陳述略以：上訴人於民國（下同
    ）95年6月19日向被上訴人借款新台幣（下同）180萬元，約
    定利息按週年利率6%計付，即每月利息9000元，立有借據為
    證。借據上之上訴人印章與上訴人對支付命令異議聲請狀之
    印章，以肉眼來看一樣。本件借款其中一部分約1百13萬多
    元是上訴人之子王世華入監服刑前陸續向被上訴人借款，上
    訴人同意幫王世華償還此部分債務，因此簽立借據。另外被
    上訴人在95年11月3日在上訴人大雅路住處當面交付60萬元
    現金予上訴人，因上訴人在95年6月19日已立有借據，故未
    再要求上訴人簽立借據。詎上訴人屆期不為清償，一再催索
    ，均置之不理。爰依消費借貸之法律關係，請求上訴人給付
    180萬元及自95年6月19日起至清償日止，按年息百分之六計
    算之利息。
二、被上訴人於本院補充陳述：本件借款債務主要是訴外人王世
    華出面與被上訴人接洽，錢也是交付王世華，簽立借據當時
    ，因為不曉得借款何時償還，方將王世華原本所借之110多
    萬元金額，提高寫成180萬元；被上訴人與王世華相識多年
    ，訴外人王世華自93年起至96年6月，先後簽立本票32張、
    借據6張向被上訴人借款117萬3千元後，因無力清償借款而
    與被上訴人簽立切結書，書明由上訴人完全概括承受王世華
    之債務，借據上既有上訴人印文、連帶保證人王世華之簽名
    及指印，足證被上訴人已將款項交予王世華，王世華亦於親
    筆信件中屢稱會還錢予被上訴人，顯見訴外人王世華及上訴
    人所稱與被上訴人不相識、未借錢云云，均為不實。被上訴
    人自得依消費借貸之法律關係，請求上訴人清償借款。
三、上訴人於原審抗辯謂以：上訴人未向被上訴人借款，借據上
    上訴人之簽名非真正，印章亦屬偽造；被上訴人亦未交付金
    錢予上訴人，借據上上訴人之印章是否與對支付命令異議聲
    請狀上訴人之印章相符，上訴人看不清楚。被上訴人對上訴
    人聲請核發支付命令之法院公文，係訴外人王世華至管區派
    出所代領，上訴人始知有此事；且上訴人已於95年12月初住
    進斗六榮民之家，無需借貸1,800,000元之龐大金額，被上
    訴人亦不可能借錢予年邁之上訴人等語
四、上訴人於本院補充陳述如下：被上訴人於原審已自承，未於
    簽立借據該日交付180萬元現金予上訴人，且借據上所載之
    借款金額180萬元，亦被上訴人所稱上訴人承擔之債務金額
    113餘萬元不符，顯見被上訴人所提出之借據之記載內容與
    事實不符，應不得引為有利於被上訴人認定之依據，被上訴
    人仍須就交付借款之事實負舉證責任。又被上訴人至第二審
    審理期間，始提出切結書；惟該切結書書立日期與借據簽立
    日期均為同一日，足見被上訴人於原審並無不能提出該切結
    書之情；被上訴人直至上訴人於上訴理由中抗辯被上訴人就
    金錢借貸契約之特別要件即交付金錢之事實未盡舉證責任後
    ，始行提出；惟該切結書所載借款金額係117萬3千元，除與
    借據上所載借款金額180萬元不符外，亦與被上訴人於原審
    所稱被上訴人承債務金額為113萬餘元不符；則該切結書自
    難認為真實。另證人乙○○固到庭證稱上訴人有表示同意概
    括承受訴外人王世華積欠被上訴人之債務，惟證人乙○○就
    當日商談經過，以至客廳擺設、在場人座位、借據簽章順序
    等均娓娓道來，卻無法陳述債務金額之重要事實，此等證述
    自難據信。再者，兩造債務並未約定有還款期限，被上訴人
    迄未舉證曾向上訴人催告清償借款，即難認為被上訴人之借
    款債權已屆清償期。末依被上訴人之主張及其所舉證人乙○
    ○之證述，可知上訴人簽立借據之緣由係為承擔其子王世華
    之債務，兩造間充其量為債務承擔之法律關係，是被上訴人
    依民法第474條規定，以金錢借貸之法律關係為請求依據，
    亦欠根據。
五、被上訴人主張：系爭借款債務，係上訴人之子王世華所借用
    ，因上訴人同意承擔王世華是項借款債務，而於95年6月19
    日簽立借據為憑；王世華並於同日另立切結書等情，業據被
    上訴人提出借據、切結書各乙紙為證（見原審支付命令卷第
    3頁及本院卷第40頁）。上訴人雖否認上開借據及切結書之
    真正，並抗辯其未向被上訴人借款，亦未收到款項云云。惟
    查，被上訴人所提出其上蓋有上訴人「甲○○」印文之借據
    ，該印文與上訴人所提出之支付異議聲請狀上「甲○○」之
    印文（見原審卷第6頁），經原審以肉眼觀察及折角比對結
    果，極為相近，顯屬同一印文等情，有勘驗筆錄在卷可憑（
    見原審卷笫36頁）。另上開印文與上訴人收受原審96年5月
    23日言詞辯論期日通知書上之「甲○○」印文（見原審卷第
    16卷），以肉眼觀察及折角比對結果，亦屬同一印文。參諸
    該借據上復有連帶保證人即上訴人之子王世華之簽名及指印
    ，證人王世華亦於原審到庭結證稱：「這張借據是我簽名按
    指印，支付命令異議聲請狀上我父親的印文是我蓋的，印章
    是我父親留在家裡的印章」等語（見原審卷第30、31頁），
    足見該借據上之印文確係上訴人之印章所蓋，要無可疑。上
    訴人辯稱：係偽造云云，不足採信。證人王世華於原審雖另
    證稱：借據上伊父親甲○○的印文不是伊蓋的，也不是伊父
    親蓋的，伊未簽立該張借據，因為伊請被上訴人幫伊向銀行
    借款買車，當時被上訴人拿很多文件給伊簽，借據可能是那
    個時候簽的云云；核與常情不符，自難採信。且系爭借據係
    上訴人為承擔其子王世華向被上訴人所負借款債務，而於95
    年6月19日，在上訴人住處，由上訴人及其子王世華所簽立
    等情，並據當日陪同被上訴人到場之證人乙○○於本院準備
    程序結證明確（見本院卷第54、55頁）。而依證人乙○○之
    證述，證人當日係因休假而至台中找被上訴人，適被上訴人
    欲前往上訴人住所處理系爭債務，乃邀同證人前往；證人係
    見證當日於上訴人住所商談之過程，證人並未於系爭借據上
    簽名為見證人；故證人對當日商談經過及上訴人住所客廳沙
    發擺設位置、在場人座位、借據簽章順序能明確證述，而對
    於被上訴人與王世華間之債務金額及借據內容，則證述不知
    道，與常情並無相違，其所為證言，應堪採信。是被上訴人
    前揭主張，堪信為真實。上訴人所辯，不足採信。
六、按債務承擔契約，謂以債務之承擔為標的之契約，於契約成
    立時，新債務人（承擔人）即負擔原有之債務，債務因而現
    實的移轉，為準物權契約。故債務承擔契約，以債務人之債
    務，於當事人約定承擔時存在為前提，此觀諸民法第300條
    、第301之規定自明。經查，系爭借據雖記載借款180萬元，
    並約定自借款日（即95年6月19日）起，按週年利率6%計付
    利息（即每月利息9000元）；惟同日被上訴人與上訴人之子
    王世華簽立之切結書第一條載明：「甲方（王世華）借款總
    額新台幣）一百十七萬三千元（未計息），以一百十七萬元
    計算，乙方（即被上訴人）自願放棄利息收入」等語（見本
    院卷第40頁）。則債務人王世華對被上訴人所負借款債務，
    於超過117萬元及所有利息部分，既經被上訴人免責而不存
    在；則上訴人所承擔債務人王世華之債務，自應以117萬元
    借款本金為限。又被上訴人於原審固以上訴人簽立系爭借據
    ，而主張兩造間有消費借貸關係；惟被上訴人亦主張系爭借
    款中一部分約一百一十多萬元是上訴人之子王世華入監服刑
    前陸續向被上訴人借款，上訴人同意幫王世華償還此部分債
    務，因此簽立借據等語；嗣被上訴人於本院提出王世華所立
    具之切結書，並主張上訴人係承擔其子王世華對被上訴人所
    負之借款債務；核屬補充法律上之陳述。是被上訴人本於債
    務承擔及消費借貸之法律關係，請求上訴人返還系爭借款，
    自屬有據。
七、次按給付無確定期限者，債務人於債權人得請求給付時，經
    其催告而未為給付，自受催告時起負遲延責任，且債務人經
    債權人依督促程序送達支付命令時，與受催告具有同一效力
    。又按借用人應於約定期限內，返還與借用物種類、品質、
    數量相同之物。未定返還期限者，借用人得隨時返還，貸與
    人亦得定一個月以上之期限，催告返還；民法第229條第2項
    、478條分別定有明文。又寄存送達，自寄存之日起，經十
    日發生效力，民事訴訟法第138條第2項，亦定有明文。本件
    兩造於系爭借據第1條固約定自借款日（即95年6月19日）起
    ，按週年利率6%計付利息（即每月利息9000元）；並於第4
    條約定如上訴人未按時繳交利息時，被上訴人得未經上訴人
    同意逕將抵押物交付法院拍賣，拍賣所得價金應優先抵償上
    訴人積欠被上訴人之借款及利息等語。惟系爭借款之利息，
    業經被上訴人免責而不存在，已如上述；被上訴人並自承上
    訴人未提供抵押物以擔保系爭借款債務；此外，系爭借據復
    無其他清償期之約定，故系爭消費借貸債務，自屬未定返還
    期限之債務。又本件被上訴人係依督促程序，對上訴人就系
    爭借款聲請核發支付命令，經於96年2月24日寄存送達於臺
    中市警察局第五分局水湳派出所（見原審卷第13頁），依民
    事訴訟法第138條第2項及前開民法相關規定，自應於同年月
    24日始對上訴人生送達及催告之效力；上訴人並自96年3月
    25日起，始對被上訴人負遲延之責。
八、綜上所述，被上訴人主張上訴人承擔其子王世華對被上訴人
    所負之借款債務，為可採信。則被上訴人本於債務承擔及消
    費借貸之法律關係，請求上訴人給付117萬元及自96年3月25
    日起至清償日止，按年息百分之五計算之法定遲延利息，為
    有理由，應予准許。逾此所為請求，為無理由，應予駁回。
    原審就超過上開應准許部分，為上訴人敗訴之判決，自有未
    洽。上訴意旨就此部分指摘原判決不當，求予廢棄改判，為
    有理由。至於上開應准許部分，原審判命上訴人給付，核無
    違誤；上訴意旨，就此部分，仍執陳詞，指摘原判決不當，
    求予廢棄，為無理由，應駁回其上訴。
九、本件判決之基礎已臻明確，兩造其餘攻擊防禦方法及舉證，
    核與判決無影響，爰不另一一論述，附此敘明。
十、據上論結，本件上訴為一部有理由，一部無理由，依民事訴
    訟法第450條、第449條第1項、第79條，判決如主文。
中    華    民    國    97    年    1     月    29    日
                  民事第二庭    審判長法  官  邱森樟
                                      法  官  蔡秉宸
                                      法  官  翁芳靜
以上正本係照原本作成。
兩造均不得上訴。
                                      書記官  許美惠
中    華    民    國    97    年    1     月    29    日
                                                      Ｍ


司法院資訊處製作；財團法人民間司法改革基金會備份。
